【裁判字號】    97,訴,1981
【裁判日期】    971209
【裁判案由】    有關教育事務
【裁判全文】
臺北高等行政法院裁定
                                      97年度訴字第1981號
原      告  甲○○
被      告  國立臺北科技大學
代  表  人  乙○○校長）住同.
訴訟代理人  曾肇昌  律師
上列當事人間因有關教育事務事件，原告請求確認被告取消原告
計點之行政處分違法，提起行政訴訟。本院裁定如下︰
    主  文
原告之訴駁回。
訴訟費用由原告負擔。
    理  由
一、原告起訴請求確認被告取消原告計點之行政處分違法，其理
    由略以：
    1.按「確認行政處分無效及確認公法上法律關係成立或不成
      立之訴訟，非原告有即受確認判決之法律上利益者，不得
      提起之。確認已執行完畢而消滅之行政處分為違法之訴訟
      ，亦同」、「確認訴訟以高等行政法院為第一審管轄法院
      」，行政訴訟法第6 條1 項後段、第4 項分別定有明文。
      可知現行行政訴訟中之確認訴訟應包括：(1)確認行政處分
      無效之訴；(2)確認公法上法律關係成立或不成立之訴；(3)
      確認已執行完畢之行政處分為違法之訴；(4)確認因其他事
      由而消滅之行政處分為違法之訴。而所稱「即受確認判決
      之法律上利益」，在已執行完畢而消滅之行政處分，係指
      原告有可回復之法律上利益而言，否則即無保護之必要。
      原告提起本件確認訴訟，其「訴之聲明」明確記載為：「
      請求確認被告取消原告計點之行政處分（廢止處分）為違
      法」等語，並非記載為：「請求確認原告計點（八點）存
      在」等語，足徵本件確係「確認已執行完畢之行政處分為
      違法之訴」，絕非「確認公法上法律關係成立或不成立之
      訴」。被告將二種性質不同之確認訴訟混為一談，無非意
      圖擾亂鈞院心證之技倆，委無足取。
    2.次按「授予利益之合法行政處分，有下列各款情形之一者
      ，得由原處分機關依職權為全部或一部之廢止：一、法規
      准許廢止者。二、原處分機關保留行政處分之廢止權者。
      三、附負擔之行政處分，受益人未履行該負擔者。四、行
      政處分所依據之法規或事實事後發生變更，致不廢止該處
      分對公益將有危害者。五、其他為防止或除去對公益之重
      大危害者」行政程序法第123 條定有明文。
    3.經查，被告於93年4 月23日作成計點核算表，核算原告之
      計點（謹按：計點為分數之一種）為10.5點（詳見原證一
      ），該核算計點之行政處分為授益處分之一種。而該核算
      計點之行政處分既無行政程序法第111 條各款所列情形，
      應非無效；又該核算計點之行政處分並非違法之行政處分
      ，當無撤銷之餘地；因此，被告「取消」該核算計點之行
      政處分，無異「廢止」合法之授益處分。
    4.詎料，被告並無行政程序法第123 條各款所列事由，竟於
      94年5 月3 日將前述計點中之8 點取消（詳見原證二），
      並於同年6 月6 日層轉簽請被告之校長乙○○批示（詳見
      原證三），亦即：以「廢止處分」廢止授益處分。因此，
      被告所為系爭「廢止處分」（謹按：「取消」該核算計點
      之行政處分），既無行政程序法第123 條各款所列事由，
      顯有違反行政程序法第123 條規定之違法。
    5.第查，被告以系爭「廢止處分」廢止授益處分，除應有行
      政程序法所列事由外，仍應符合正當法律程序之要求。而
      「決議」與「會議結論」並不相同，前者係經出席者之表
      決，以表決結果一定比例之同意之；後者則未經出席者之
      表決，往往以會議主席之裁示行之。而被告以「會議結論
      」取消原告之計點（詳見原證二），其未經「決議」而以
      系爭「廢止處分」廢止授益處分，顯與正當法律程序未符。
    6.再查，被告無行政程序法第123 條各款所列事由，且未經
      正當法律程序，竟於94年5 月3 日將原告之8 點計點取消
      ，故被告取消原告計點之行政處分殆屬違法無疑。而該違
      法之行政處分既已執行完畢而消滅，則確認被告取消原告
      計點之行政處分為違法，即可回復原告法律上利益（謹按
      ：計點之既得權），自有保護之必要，而有即受確認判決
      之法律上利益。
    7.按「論文計點之核算，應由各研究分組之系（所）主管召
      集校內外相關專長之學術審核委員至少三人審定」，為被
      告「機電科技研究所博士論文計點辦法」第5 點前段所明
      定（詳見原證四）。由此足證分組學術委員會依法雖有「
      審定」計點之權，卻無「取消」計點之權，如此方符「依
      法行政原則」。故被告辯稱：「分組學術委員會有權審定
      『計點』，當有權取消『計點』」云云，殊非的論。
    8.再按「論文或報告有抄襲或舞弊情事，經學位考試委員會
      審查確定者，無論是否舉行學位考試，均視為不及格」，
      為被告「博士學位考試辦法」第12條所明定（詳見原證五
      ）。可知原告之計點論文如有抄襲情事，經學位考試委員
      會審查確定（即終局審查）後，其「法律效果」應係「視
      為不及格」; 並非取消「計點」。是以，取消原告之「計
      點」於法殊嫌乏據。
    9.況查，原告之計點論文既經學位考試委員會9 位學位考試
      委員（包含被告學校教務長姚立德）一致認定並無抄襲（
      詳見原證六），應堪認原告之計點論文確無抄襲情事，自
      乏「視為不及格」之事由。另證諸實際，亦查無任何原告
      遭「視為不及格」之紀錄，因此原告之計點論文並非因抄
      襲而遭「視為不及格」之處分，更遑論因抄襲而遭「取消
      計點」之處分。
    10.綜上所陳，爰依法提起本件訴訟，請求確認被告取消原告
      計點之行政處分（指廢止授益處分之系爭「廢止處分」）
      為違法。以符法制，無任感禱。
二、被告答辦請求駁回原告之訴，其理由略以：
    1.被告機電科技研究所博士論文計點辦理第5 條規定：論文
      計點之核算，應由各研究「分組」之系( 所) 主管召集校
      內外相關專長之學術審核委員至少三人審定，故博士班之
      論文計點係由各「分組」之學術委員會審理。茲原告報考
      被告機電科技所時，係選擇「冷凍空調組」指導教授及所
      修課程亦屬「冷凍空調組」，故冷凍空調「系」學術委員
      會即為機電科技研究所冷凍空調「分組」學術委員會，故
      原告之論文點數審議由冷凍空調系學術委員會為之，實屬
      合情合理。
    2.查原告於93年間機電科技博士班冷凍空調組博士學位考試
      申請案，經93年9 月22日系學術委員會討論：以原告論文
      初稿有抄襲嫌疑問題，因原告之論文初稿與台大工程學刊
      的論文雷同（該工程學刊中之論文為台大陳希立教授之團
      隊已完成的研究成果，刊登於該學刊第82期，90年6 月第
      1至11 頁，原告是90年9 月才正式入學原告博士班），經
      瞭解該兩篇論文與台大數年前之碩士論文有大部分雷同之
      處，經學術委員會討論結果，並請兼機電科技所所長之高
      文秀院長列席，確認所提之論文有瑕疵。開會時分組學術
      委員會提出二十點以上之疑點，但原告無從就各該疑點提
      出說明。雖另成立「機電學院學術委員會」審議結果，亦
      決議：尊重「分組學術委員會」審議，於94年5 月3 日決
      議：(一)原告之兩篇博士學位計點論文，確有違反學術倫理
      之問題，並認原告在93年12月14日及94年3 月25日分別在
      系、院學術委員會審議之答辯，均顯示其有學術倫理認知
      之錯誤。(二)兩篇計點論文因有學術倫理方面之瑕疵，故取
      消其博士論文之計點。原告於一年後，以新發表的論文，
      重新申請論文計點，經「分組學術委員會」審查後，確認
      新的論文計點為4 點，原告刪除違反學術倫理的二篇論文
      ，並以新發表的論文取代，重新申請學位考試，隨後通過
      口試，於94學年第一學期取得原告之博士學位，此為校方
      處理原告學術倫理問題之過程，合先陳明。
    3.原告於94年10月31日自行提出博士班論文計點重新核算，
      實已承認計點取消之事實。依上述論文計點審查程序，分
      組接受其申請並經分組學術委員審查通過他的申請，論文
      計點核算表及會議紀錄如附件。
    4.原告應能瞭解2005年5 月3 日學術委員會對於學術倫理之
      審議，並非為台大工程學刊是否允許轉投稿即可為博士論
      文成果之計點。何況轉成英文投稿之前的中文論文（刊登
      於台大工程學刊第82期，90年6 月，第l-11頁）係原告進
      入本校博士班就讀之前（原告於90年9 月入學），台大陳
      希立教授團隊即已完成的研究成果，更不能列為其博士論
      文研究發表的計點成果。至於九位口試委員係就學生所提
      博士論文所為的面試，與論文計點之核算係由分組學術審
      核委員會的審定，係兩回事。
    5.依法務部書函所稱：關於機關內部文件（如簽會議紀錄等
      文件）並未對外直接發生法律效果，尚非屬行政處分，無
      從單獨對該機關內部文件提起行政訴訟，有96年2 月16日
      法律決字第0960007428號函可按。因此，原告對於94年5
      月3 日學術委員會之會議結論而為提起行政訴訟，即有不
      合。
    6.查原告未依法定程序於規定期間「訴願」進而貿然提起本
      案行政訴訟，在程序上即有不合。再者，所謂確認行政處
      分無效及確認公法上法律關係成立或不成立之訴訟，以非
      原告有即受確認判決之法律上利益者，不得提起之，此為
      行政訴訟法第6 條第1 項所明定。本案原告稱94年5 月3
      日之行政處分即所謂之「會議結論」，既經事過境遷，事
      隔一年半之後，貿然提起本訴，顯無實益，況原告於93年
      12月14日及94年3 月25日系院學術委員會審議時答辯，顯
      示有「學術倫理認知之錯誤」，因而刪除原告違反學術倫
      理的二篇論文，並於一年後以新發表論文重新申請論文計
      點，經開會確認計點為4 點，並通過口試，正式取得本校
      博士學位，因此，原告對其一年前涉及抄襲違反學術倫理
      之處分，提起確認行政處分無效或確認公法上法律關係成
      立，顯然非屬原告有即受確認判決之法律上利益者，依法
      自不得提本訴，固不待言。抑且依行政訴訟法第六條第三
      項規定原告得提起撤銷訴訟者，不得提起公法上法律關係
      成立之訴訟。
    7.按學校教育基於客觀專業知識與學術成就之考量，為憲法
      保障學術自由真諦之所在，學校均尊重「專業審查」，除
      能提出具有專業學識依據之具體理由，動搖該「專業審查
      」之可信度與正確性，否則即應尊重其判斷，參閱大法官
      會議釋字第462 號解釋自明。
    8.本案於事過境遷後，原告方面另行央請台大工程學刊許文
      翰主編之同意書，認無抄襲之疑慮等情，核屬事後人情請
      託之結果，亦無從使本確認訴訟合法化。何以94年5 月3
      日當時不依法訴願進而提起行政訴訟，事隔三年半之後，
      始而提起本訴，衡情，亦非原告有即受確認判決之法律上
      利益，故原告之提起本訴，無論如何均有不合。
    9.茲因原告對被告學校提出行政訴訟多件均遭鈞院裁定駁回
      ，其中與本件有關訴訟即鈞院96年訴字第953 號有關教育
      事務事件，請確認關於「計點取消」之法律關係不成立經
      鈞院裁定在案。就同一事件再提起訴訟，應屬一事不再理
      。該案雖原告抗告至最高行政法院亦遭裁定駁回，確定在
      案。因此原告之提起本訴，殊有不合。為此，特答辯如上。
三、按「原告之訴，有左列各款情形之一者，行政法院應以裁定
    駁回之。．．．十、起訴不合程式或不備其他要件者。」為
    行政訴訟法第107 條第1 項第10款所明定，本件原告之訴既
    不合訴訟要件，其情形又不可以補正，即應以裁定駁回之。
四、查「各級公私立學校依有關學籍規則或懲處規定，對學生所
    為退學或類此之處分行為，足以改變其學生身分及損害其受
    教育之機會，此種處分行為應為訴願法及行政訴訟法上之行
    政處分，並已對人民憲法上受教育之權利有重大影響。人民
    因學生身分受學校之處分，得否提起行政爭訟，應就其處分
    內容分別論斷。如學生所受處分係為維持學校秩序、實現教
    育目的所必要，且未侵害其受教育之權利者（例如記過、申
    誡等處分），除循學校內部申訴途徑謀求救濟外，尚無許其
    提起行政爭訟之餘地。反之，如學生所受者為退學或類此之
    處分，則其受教育之權利既已受侵害，自應許其於用盡校內
    申訴途徑後，依法提起訴願及行政訴訟。」司法院大法官會
    議釋字第382 號解釋理由書載有明文。足見人民因學生身分
    受學校之處分，須為退學或類此之處分行為，足以改變其學
    生身分及損害其受教育之機會者，始得提起行政訴訟。如學
    生所受處分係為維持學校秩序、實現教育目的所必要，且未
    侵害其受教育之權利者，除循學校內部申訴途徑謀求救濟外
    ，尚無許其提起行政訴訟之餘地。本件被告所屬冷凍空調工
    程系學術委員會於94年5 月3 日決議，取消原告於該校博士
    班計點論文之計點，其效果僅使原告必須重新提出其他論文
    供計點，而延後接受口試，取得學位之時程，並未改變其學
    生身分及損害其受教育之機會，此觀原告嗣後於94年11月5
    日通過口試，正式取得國立臺北科技大學博士學位自明。揆
    諸前開說明，原告如有不服，除得循學校內部申訴途徑謀求
    救濟外，尚無許其就上開決議「取消計點」之效力問題，提
    起任何行政訴訟之餘地。原告逕行起訴請求確認被告取消其
    博士班論文計點之行政處分違法，於法已有未合。
五、按「確認行政處分無效及確認公法上法律關係成立或不成立
    之訴訟，非原告有即受確認判決之法律上利益者，不得提起
    之。其確認已執行完畢或因其他事由而消滅之行政處分違法
    之訴訟，亦同」行政訴訟法第6 條第1 項定有明文。所謂即
    受判決之法律上利益，乃指原告目前所處之不明確法律狀態
    ，若不尋求判決確認，即將受不利益效果，或該不明確法律
    狀態，使其現在受有不利益效果，須以對於被告之確認判決
    除去之，故不明確法律狀態必須現實存在或立即到來，且此
    利益限為公法上利益，私法上利益不在此條保護範圍。本件
    原告於94年10月31日以新發表論文重新申請論文計點，並於
    94年11月5 日通過口試，正式取得國立臺北科技大學博士學
    位，業為原告所不爭執，記明在卷（見本院卷第68頁）足見
    兩造縱使對於系爭94年5 月3 日決議是否發生取消原告之博
    士班論文計點之效果，以致其論文計點的法律關係是否繼續
    存在？曾經存有爭議，因為事後原告已實現其爭議的最終目
    的（取得學位），無再爭議之必要，且已經畢業，喪失學生
    身分，所謂計點爭議已失所附麗而消滅，迨原告提起本件訴
    訟時（97年8 月6 日），前述爭議亦已成為過去式，原告現
    在公法上地位並未因此受有任何不利益效果，若不尋求判決
    確認，將來也不會受有任何公法上不利益效果。揆諸前開說
    明，原告起訴請求確認被告取消其博士班論文計點之行政處
    分違法，顯然無即受確認判決之法律上利益，欠缺實體判決
    要件。
六、依行政訴訟法第107 條第1 項第10款、第104 條、民事訴訟
    法第95條、第78條，裁定如主文。
中    華    民    國    97    年    12    月     9    日
                     臺北高等行政法院第七庭
                               審判長法  官   林  樹  埔
                                     法  官   林  玫  君
                                     法  官   闕  銘  富
上為正本係照原本作成。
如不服本裁定，應於送達後10日內向本院提出抗告狀（須按他造
人數附繕本）。
中    華    民    國    97    年    12    月    10    日
                                     書記官   孫  筱  晴


司法院資訊處製作；財團法人民間司法改革基金會備份。
